【裁判字號】    92,上易,1515
【裁判日期】    920812
【裁判案由】    妨害名譽
【裁判全文】
臺灣高等法院刑事判決                          九十二年度上易字第一五一五號
    上  訴  人  臺灣臺北地方法院檢察署檢察官
    上  訴  人
    即  被  告  乙○○
    選任辯護人  顏文正  律師
右上訴人因被告妨害名譽案件，不服臺灣臺北地方法院九十二年度易字第六八一號，
中華民國九十二年五月九日第一審判決（起訴案號：臺灣臺北地方法院檢察署九十一
年度偵字第二四三二九號），提起上訴，本院判決如左：
    主  文
上訴駁回。
    事  實
一、乙○○係一貿易商人，與民國（下同）九十一年十月間擔任行政院衛生署代署長
    之丁○○並不熟識，且明知同年十月初，因立法委員李慶安偕鄭姓男子召開記者
    會，揭發丁○○涉嫌於同年八月六日晚上在台北市○○路一九九號錢櫃ＫＴＶ第
    七０一號包廂內對鄭姓男子舔耳之性騷擾事件，屢經媒體報導，舉國輿論譁然，
    而丁○○堅決否認其事，則丁○○究竟曾否至該ＫＴＶ包廂對鄭姓男子性騷擾一
    事，頓時成為街談巷議之焦點。
二、乙○○對於上開事件，並不明究理，竟在外誇稱其曾參與該次ＫＴＶ包廂內聚會
    云云。事為台灣電視事業股份有限公司（下稱台視公司）記者張玉麟獲悉轉知台
    視公司，經台視公司指派記者甲○○於同年十月三日晚間積極與乙○○聯絡。經
    乙○○甚至進而告知渠將由中央警察大學副教授郭廣洋陪同，稍侯前往台北市政
    府警察局內保安警察大隊第四中隊丙○○分隊長寢室泡茶，可前往會面，台視公
    司記者甲○○隨之前往相會。
三、屆時乙○○果基於散布於眾之犯意，在台北市政府警察局地下室，於接受錄影訪
    問時，向記者甲○○虛構丁○○有參與前開ＫＴＶ聚會，情節略謂：「那天那個
    涂代署長，因為是我學弟，然後那天他隨便叫我去，他們應該已經進去（ＫＴＶ
    ）一個多鐘頭，那天因為醫療小組要開會，然後我說我去一下就走」、「……因
    為我從小看他（丁○○）長大，因為我跟他鄰居，也是我學弟，那天可能跟我一
    樣，喝醉就隨便了」、「我可以證實那天我一去，姓鄭的後來來，他也穿背心，
    他人蠻高大，他就坐在進門第二位置，然後我跟那個丁○○坐在這樣」、「那天
    我們是喝紅酒，也許他認為反正都沒有外人，鬆弛一下，那天我不覺得他（丁○○）喝很多，那天他也祗多喝一、二杯而已」、「（記者問：那現在可以證明他
    （丁○○）有去ＫＴＶ？）有，……他（丁○○）很久沒有放鬆，可能他為了官
    場吧，人如果一放鬆，一放鬆，忘了我……」等不實言論，利用台視公司於當晚
    「台視新聞與世界報導」等新聞節目持續播送前開採訪內容，予以散布丁○○確
    曾參與ＫＴＶ包廂聚會，並對鄭姓男子性騷擾等情節，足以生損害於丁○○之名
    譽。
四、案經丁○○委由律師訴請台灣台北地方法院檢察署檢察官偵查起訴。
    理  由
一、訊據上訴人即被告乙○○固不否認有接受採訪談話行為，惟辯稱：當時喝酒酒醉
    ，只是與記者聊聊，並非正式訪問，伊事後有要去向被害人道歉，並沒有如原審
    所認定之態度惡劣、毫無悔意的情形，原審判決太重。而在記者問話當天，因為
    伊酒喝多了，所以說了一些不該說的話，請從輕量刑云云。
二、經查：
（一）右揭時地接受電視記者談話訪問之事實，迭據被告乙○○於警訊、偵查中、原
      審暨本院審理時供承不諱。而告訴人丁○○未曾於九十一年八月六日晚上前往
      台北市○○路一九九號錢櫃ＫＴＶ第七０一號包廂內，與被告或鄭姓男子聚會
      一節，業據當日與會之證人丁瑞豐於偵查中證述明確（見九十一年度他字第六
      一七０號卷第九十四頁背面）。
（二）被告乙○○在外誇稱參加該次ＫＴＶ聚會，事為台視公司記者張玉麟獲悉此事
      ，經台視公司指派記者甲○○對被告做錄影專訪時，被告乙○○竟虛構其與告
      訴人丁○○及鄭姓男子皆有出席該次ＫＴＶ聚會，利用台視公司「台視新聞與
      世界報導」新聞節目持續播送散布不實言論等情，業經證人張玉麟、甲○○，
      及被告錄影時在場之郭廣洋及丙○○等人分別於警訊及偵查中證述在卷可稽。
      並有專訪錄影帶一捲、採訪譯文及台視公司出具採訪過程之九十一年十一月十
      四日（九一）台視優新字第０四二八號函在卷可佐（見九十一年度他字第六九
      三０號卷第八頁至第十頁，第二十九頁至第三十二頁）；復經本院勘驗上開「
      台視新聞與世界報導」節目錄影帶報導內容，勘驗結果：電視記者採訪被告乙○○時，乙○○背對攝影鏡頭，經記者以麥克風訪問，乙○○稱：涂代署長是
      他的學弟，兩人是鄰居，自小看著他長大的。當天在ＫＴＶ中，涂代署長確實
      有到場，可是並沒有跳舞，可能是因為心情太過放鬆，就比較隨便，有比較放
      鬆的動作，可是並沒有看到有任何親男人吻臉頰的情形。當天檢舉人是在事後
      才到場，並坐在入口的第二個位置，在場人數大約有十人左右，在ＫＴＶ期間
      ，沒有人唱歌，也沒有人在跳舞。只是在包廂內喝酒、聊天而已，因為當天在
      場的人都是乙○○的好兄弟，也都是乙○○的學長。因為人在很放鬆的時候，
      會忘記自己在哪裡。非常的肯定丁○○確實有到系爭ＫＴＶ中，並表示ＫＴＶ
      事件會被提出來，是因為政治的問題，當時有三人要爭取擔任衛生署長的職務
      ，競爭非常的激烈。」（見本院卷第四十九頁、第五十頁），可見被告確有如
      事實欄所示之行為。
（三）雖被告乙○○辯稱：伊當晚喝多了酒，不知為何會如此云云。惟查：被告乙○○接受甲○○記者錄影專訪時，詳細說明有在ＫＴＶ包廂內目睹告訴人飲酒過
      程，及鄭姓男子身材及穿著，或語帶保留故作玄虛等情節，此觀諸採訪內容即
      明，可見被告乙○○並未因飲酒而有陷於語無倫次之心神喪失、或精神耗弱狀
      態，則被告乙○○前開辯詞，顯係飾卸之詞，不足採信。
（四）被告乙○○明知當時舉國輿論及媒體關注之焦點，乃告訴人丁○○是否在ＫＴ
      Ｖ對鄭姓男子性騷擾，竟出面虛構指稱：告訴人丁○○與鄭姓男子同赴該ＫＴ
      Ｖ之包廂，在包廂內予以性騷擾等情節。利用台視公司新聞節目播送該採訪內
      容，予以散佈，所指摘或傳述者，從一般客觀上之觀察，係屬足以減損或貶低
      告訴人丁○○在社會上名譽之事。顯已造成告訴人丁○○名譽嚴重損害甚明。
      被告乙○○自稱大學心理系畢業，為具有一般辨別事理能力之成年人，就其具
      體指陳之上開事項，足以毀損告訴人名譽一節，當不容其諉稱無故意。渠竟仍
      決意於前揭場合接受記者訪問，為足以毀損告訴人丁○○名譽事項之具體指陳
      ，顯見被告乙○○主觀上確有誹謗告訴人丁○○之故意及散布於眾之意圖無誤
      。本件事證明確，被告乙○○誹謗之犯行，洵堪認定。
三、按憲法第十一條固明文規定人民有言論、講學、著作及出版之自由，惟憲法所保
    障之言論自由，並非漫無限制之絕對自由，必須所發表陳述者為「真實之陳述」
    ，是個人雖非不得表達個人情感及思想，惟必須依事實明白清楚正確陳述之，若
    故意曲解或隱匿事實發生之經過，而冀以其不實之陳述而誤導他人，自不在憲法
    所保障之言論自由範圍內，甚至若係以具體不實事項指摘足以毀損他人名譽之事
    者，自成立刑法上之誹謗罪。此大法官會議釋字第五０九號解釋載明「言論自由
    為人民之基本權利，憲法第十一條有明文保障，國家應給予最大限度之維護，俾
    其實現自我、溝通意見、追求真理及監督各種政治或社會活動之功能得以發揮。
    惟為兼顧對個人名譽、隱私及公共利益之保護，法律尚非不得對言論自由依其傳
    播方式為合理之限制。刑法第三百十條第一項及第二項誹謗罪即係保護個人法益
    而設，為防止妨礙他人之自由權利所必要，符合憲法第二十三條規定之意旨。」
    次按刑法第三百十條第一項規定：「意圖散佈於眾，而指摘或傳述足以毀損他人
    名譽之事者，為誹謗罪」。即行為人知其所指出摘發或傳播轉述之具體事項，足
    以貶損他人名譽者，而仍意圖將具體事實傳播於不特定之人或多數人，使大眾知
    悉其內容而指摘或傳述之者，構成誹謗罪。被告乙○○有毀損告訴人丁○○名譽
    之故意及將該不實之具體事實傳播於不特定之人或多數人，使大眾知悉其內容之
    意圖。核被告乙○○所為，係犯刑法第三百十條第一項之誹謗罪。被告乙○○利
    用不知情之台視公司記者甲○○專訪錄影之機會，虛構足以毀損告訴人丁○○名
    譽之不實言論，藉台視公司無犯罪故意之記者於新聞性節目為持續反覆播送、散
    佈，為間接正犯。
四、原審以被告乙○○罪證明確，適用刑法第三百十條第一項，罰金罰鍰提高標準條
    例第一條前段，並審酌被告乙○○明知全國輿論對於告訴人是否涉及在該ＫＴＶ
    包廂對鄭姓男子性騷擾疑雲，正值沸騰喧嚷之際，竟在台視公司專訪中無端妄加
    指摘告訴人確曾赴宴，刻意誤導輿論及混淆視聽外，同時也造成國人對告訴人訾
    議紛至沓來，使告訴人百口莫辯，致其與家人身心承受莫大壓力及痛苦，被告乙○○誹謗言論所生危害甚鉅，惡性重大，事後未能適時出面澄清謠言，勇於面對
    自己過錯，迄今也未獲得告訴人諒解，犯後態度不佳並參酌檢察官具體求刑有期
    徒刑九月之建議等情狀，判處被告乙○○有期徒刑九月，以資懲儆。認事用法，
    俱無違誤，量刑亦稱妥適。被告乙○○上訴意旨，猶執陳詞，否認有犯罪之故意
    ，並稱原審量刑過重，固毫無可取；另檢察官據告訴人丁○○請求上訴，以原審
    量刑過輕，請求撤銷原判決；但查本件告訴人之冤情，嗣後已真相大白，且本件
    被告犯罪之動機，除可解為「個人閒極無聊」之外，查無夾雜其他特殊惡劣企圖
    ，原審所處不得易科罰金之有期徒刑九月，對一般人而言，已非過輕，應予維持
    。從而，兩造之上訴，均無理由，應予駁回。
據上論斷，應依刑事訴訟法第三百六十八條，判決如主文。
本案經檢察官朱兆民到庭執行職務。
中      華      民      國    九十二    年      八      月     十二     日
                              臺灣高等法院刑事第八庭
                                  審判長法  官  陳  祐  治
                                        法  官  楊  炳  禎
                                        法  官  王  炳  梁
右正本證明與原本無異。
不得上訴。
                                        書記官  潘  大  鵬
中      華      民      國    九十二    年      八      月    十三      日
附錄本案論罪科刑法條全文：
刑法第三百一十條：
意圖散布於眾，而指摘或傳述足以毀損他人名譽之事者，為誹謗罪，處一年以下有期
徒刑、拘役或五百元以下罰金。
散布文字、圖畫犯前項之罪者，處二年以下有期徒刑、拘役或一千元以下罰金。
對於所誹謗之事，能證明其為真實者，不罰。但涉於私德而與公共利益無關者，不在
此限。


司法院資訊處製作；財團法人民間司法改革基金會備份。
